臺灣高等法院臺南分院刑事裁定
111年度毒抗字第403號
抗  告  人
即  被  告  AKOSA IKENNA COLLINS（奈及利亞國籍）        
上列抗告人因聲請觀察勒戒案件，不服臺灣臺南地方法院中華民
國111年5月5日裁定(111年度毒聲字第396號)，提起抗告，本院
裁定如下：
    主  文
抗告駁回。
    理  由
一、抗告意旨略以：抗告人即被告AKOSA IKENNA COLLINS（下稱
    被告）不服原審觀察勒戒裁定而抗告，因：㈠對施用毒品者
    的治療，究採社區式戒癮治療，或監禁式的觀察勒戒，應將
    被告之意見納入部分審酌事項；檢察官對於是否採行附命完
    成戒癮治療之緩起訴處分，固有其裁量權，但其裁量權之行
    使應接受司法審查其正當與否，如檢察官行使裁量權時有違
    背法令、事實認定有誤或有重大明顯瑕疵時，即難認屬正當
    適法之裁量。又檢察官行使上開裁量權，並非毫無節制，在
    裁量決定過程中，除不得逾越法定之裁量範圍（裁量逾越）
    ，並應符合法規授權目的(不得濫用裁量權），且不得有消
    極不行使裁量權(裁量怠惰）之情事，亦即需為「合義務性
    裁量」，在禁止恣意之前提下，俾求符合平等對待原則，並
    實踐個案正義，此為立法者對於施用毒品者之人身自由所為
    之制度性保障，倘有前述裁量逾越、濫用或怠惰等情形，均
    構成裁量之瑕疵。㈡行政程序法第102條及行政罰法第42條明
    定：行政機關作成限制或剝奪人民自由或權利之行政處分前
    ，應給予該處分相對人陳述意見之機會，暨行政機關於裁處
    前，應給予受處罰者陳述意見之機會。被告如進入勒戒處所
    實施勒戒處分，除嚴重限制被告的人身自由外，亦對被告固
    有家庭、工作、名譽產生重大影響，依照法令，對於第一次
    施用毒品的被告，檢察官聲請法院裁定觀察勒戒，法院僅能
    為准、駁裁定，不能另外裁定令被告採取社區式的自主戒癮
    治療方法，因此檢察官聲請觀察勒戒前的裁量過程即至為重
    要，抗告審有義務嚴格審查檢察官在上開裁量作成前的程序
    及作成的決定過程，有無違法或不當之處。如果檢察官沒有
    傳喚被告到場，讓被告就其是否適合實施自主式、社區式的
    戒癮治療等情事表示意見，即逕行聲請法院裁定令被告進入
    勒戒處所觀察勒戒，應認檢察官此項裁量程序有違反正當法
    律程序之處，並侵害被告的聽審表示意見權利，而有瑕疵，
    法院對檢察官的請求即無法逕予准許。㈢查被告於警局驗尿
    並製作筆錄後，對於驗尿結果，無從得知，亦未有表示意見
    之機會，且被告無任何施用毒品前案資料，本質上並非長期
    施用毒品之病患性犯人，被告願意再度接受驗尿檢驗，以證
    明非長習性之施用毒品者，被告乃有正當工作，倘遽令入勒
    戒處所執行觀察勒戒，將使被告接觸前科累累之受勒戒人，
    亦恐對被告遠離毒品生反效果，被告亦願意接受社區式戒癮
    治療，實無施用監禁式的觀察勒戒之必要性。本案檢察官聲
    請法院裁定觀察勒戒前，並無給予被告就是否令入勒戒處所
    觀察勒戒，或以戒癮治療為緩起訴處分條件（即自主式、社
    區式戒癮治療）為事前表示意見之機會，檢察官之裁量程序
    與憲法保障被告的正當法律程序、被告的聽審陳述權利有所
    違背。又檢察官逕行向法院聲請觀察勒戒，導致法院依照卷
    内資料，無從得知檢察官何以未審酌被告進行毒品減害之意
    願，擇定聲請法院裁定觀察勒戒之理由，能否謂已為合義務
    性裁量，而無裁量怠惰或濫用之情事，自有研求餘地。原裁
    定疏未注意檢察官聲請程序的瑕疵，未審查檢察官裁量有無
    不當，亦未通知被告到場表示意見，即逕行准許檢察官的聲
    請，裁定令被告入勒戒處所觀察勒戒，其裁定乃有瑕疵，為
    此，提起抗告，請依刑事訴訟法第413條前段撤銷原裁定，
    自為裁定，或發回原審法院重為適法之裁定等語。
二、按犯毒品危害防制條例第10條之罪者，檢察官應聲請法院裁
    定，令被告入勒戒處所觀察、勒戒，其期間不得逾2月。觀
    察、勒戒後，檢察官依據勒戒處所之陳報，認受觀察、勒戒
    人無繼續施用毒品傾向者，應即釋放，並為不起訴之處分；
    認受觀察、勒戒人有繼續施用毒品傾向者，檢察官應聲請法
    院裁定令入戒治處所強制戒治，其期間為6個月以上，至無
    繼續強制戒治之必要為止。但最長不得逾1年。依前項規定
    為觀察、勒戒或強制戒治執行完畢釋放後，3年後再犯第10
    條之罪者，適用前2項之規定，毒品危害防制條例第20條第1
    項、第2項、第3項分別定有明文。次按毒品危害防制條例第
    24條第1項，採行「觀察、勒戒」與「緩起訴之戒癮治療」
    並行之雙軌模式，並無「緩起訴之戒癮治療」應優先於「觀
    察、勒戒」的強制規定。毒品危害防制條例規定之觀察、勒
    戒處分，係一種針對受處分人將來之危險所為預防、矯正措
    施之保安處分，目的係為斷絕施用毒品者之身癮及心癮，並
    屬強制規定。而該觀察勒戒之程式，僅於下開可排除適用外
    ：⒈依據毒品危害防制條例第24條第1項規定，於檢察官先依
    刑事訴訟法第253條之1第1項、第253條之2之規定，為附命
    完成戒癮治療之緩起訴處分時，不適用之；⒉或犯第10條之
    罪者，於犯罪未發覺前，自動向行政院衛生署指定之醫療機
    構請求治療，醫療機構依據毒品危害防制條例第21條第1項
    規定，免將請求治療者送法院或檢察機關等情；其餘就初犯
    或觀察勒戒、強制戒治執行完畢5年後（即修正後之3年後）
    再犯施用毒品罪之行為人，犯毒品危害防制條例第10條之罪
    者，檢察官即應向法院提出聲請裁定其入勒戒處所觀察、勒
    戒，且凡經檢察官聲請，法院亦僅得依法裁定令入勒戒處所
    執行觀察、勒戒，以查其是否仍有施用毒品傾向，並據以斷
    定幫助受處分人徹底戒毒之方法，尚無自由斟酌以其他方式
    替代之權，亦無因受處分人之個人或家庭因素而免予執行之
    餘地。又所謂戒癮治療計畫，係法務部基於防制毒品危害之
    刑事政策與毒品危害防制條例第24條鑑於對於若干施用毒品
    者若僅施以徒刑不足以斷絕毒癮之規範本旨，乃令檢察機關
    與行政院衛生褔利部合作，由檢察官審酌個案情形，援引毒
    品危害防制條例第24條，改以緩起訴處分方式轉介毒品施用
    者前往醫療院所治療。惟是否給予被告為附命完成戒癮治療
    之緩起訴處分，要屬檢察官之職權，而法院原則上應尊重檢
    察官職權之行使，僅就檢察官之判斷有違背法令、事實認定
    有誤或其他裁量重大明顯瑕疵等事項，予以有限之低密度審
    查，尚不得任意指為違法。　　　
三、經查：
  ㈠被告於110年10月29日12時20分許為警採尿時點回溯120小時
    之內某時，在台灣地區某不詳地點，施用大麻1次之事實，
    被告固否認施用毒品，惟經警對其採集尿液送驗，其尿液檢
    驗結果，依據酵素免疫學分析法為初步篩檢，並以液相層析
    串聯質譜儀分析法確認檢驗結果，檢出大麻陽性反應一情，
    有勘察採證同意書、正修科技大學超微量研究科技中心尿液
    檢驗報告各1紙足證，被告施用第二級毒品事實事證明確，
    所辯無可採信，是被告確有於前揭時、地施用第二級毒品大
    麻1次之行為，應可認定。被告未曾因施用毒品而經法院裁
    定觀察、勒戒或強制戒治，有臺灣高等法院被告前案紀錄表
    1份在卷可佐，依上開說明，原審因認檢察官之聲請為正當
    ，而依毒品危害防制條例第20條第1項之規定，裁定被告施
    用第二級毒品，令入勒戒處所觀察、勒戒，其期間不得逾2
    月。經核並無不合。
　㈡被告雖於警詢時否認施用第二級毒品大麻，然查被告之尿液
    經送正修科技大學超微量研究科技中心之檢體編號為「F000
    00000」，與卷附之臺中市政府警察局第六分局委託鑑驗尿
    液代號與真實姓名對照表所示被告之尿液代號相符，經先後
    以酵素免疫分析法（ELA ）、氣相層析串聯質譜法（LC/MS/
    MS）確認檢驗結果，確呈大麻代謝物陽性反應，檢出濃度為
    120ng/ml（依規定大麻代謝物濃度超過15ng/ml即可判定陽
    性），有上述尿液檢驗報告在卷可憑。顯見被告尿液中檢出
    大麻代謝物之濃度已高於閾值15g/ml，本件既經氣相/液相
    層析質譜儀作藥物及其代謝產物之定性及定量分析，即可排
    除偽陽性反應之可能；又尿液檢驗係得以反覆驗證而不會產
    生誤差之科學技術，亦足可作為被告有施用第二級毒品大麻
    代謝物之證據，此項證據具有直接且主要之證明力。被告雖
    否認施用大麻代謝物云云，應係臨訟卸責之辯詞，無從採信
    。從而，被告確有施用第二級毒品大麻代謝物之情事，應無
    疑義。
  ㈢抗告意旨雖以「本案檢察官聲請法院裁定觀察勒戒前，並無
    給予被告就是否令入勒戒處所觀察勒戒，或以戒癮治療為緩
    起訴處分條件為事前表示意見之機會」、「檢察官之裁量程
    序與憲法保障被告的正當法律程序、被告的聽審陳述權利有
    所違背」，主張檢察官之處分違法、原裁定不當等語。惟查
    ：
　⒈檢察官對於「初犯」及「3年後再犯」施用毒品案件，本得按
    照個案情形，依法裁量決定採行「緩起訴之戒癮治療」或「
    觀察、勒戒」，且觀諸毒品危害防制條例之全部條文，並無
    課以檢察官於聲請觀察、勒戒裁定前，應訊問被告是否同意
    觀察、勒戒之規定，檢察官亦無於聲請書中說明不命被告接
    受戒癮治療理由之義務，如檢察官欲依毒品危害防制條例第
    24條規定，以緩起訴方式替代觀察、勒戒時，方應詢問行為
    人是否同意接受戒癮治療，而是否給予施用毒品者為附命完
    成戒癮之緩起訴處分，係屬檢察官之職權，並非法院所得介
    入審酌，法院原則上應尊重檢察官職權之行使，僅就檢察官
    之判斷有違背法令、事實認定有誤或其他裁量重大明顯瑕疵
    等事項，予以有限之低密度審查，前已敘明。是檢察官行使
    此一裁量權，乃偵查中之職權，除有違法或明顯濫權之情事
    外，尚非法院得予以實質審查。
　⒉按毒品戒癮治療實施辦法及完成治療認定標準第2項規定：「
    戒癮治療之實施對象，為施用第一級及第二級毒品者。被告
    有下列情事之一時，不適合為附命完成戒癮治療之緩起訴處
    分。但無礙其完成戒癮治療之期程者，不在此限：一、緩起
    訴處分前，因故意犯他罪，經檢察官提起公訴或判決有罪確
    定。二、緩起訴處分前，另案撤銷假釋，等待入監服刑。三
    、緩起訴處分前，另案羈押或執行有期徒刑。」查被告另有
    涉犯運輸第二級毒品案件，經臺灣臺北地方檢察署檢察官於
    110年12月3日以110年度偵字第30814、31376、31377、3299
    7號向提起公訴，現正由臺灣臺北地方法院以110年度重訴字
    第14號案審理中，此有該案起訴書、被告之臺灣高等法院被
    告前案紀錄表在卷可稽，是本案被告有毒品戒癮治療實施辦
    法及完成治療認定標準第2條第2項第1款規定因故意犯他罪
    經檢察官提起公訴之情形，已有不符「緩起訴戒癮治療」要
    件。
　⒊再以，由依毒品危害防制條例第24條第3項授權訂定「毒品戒
    癮治療實施辦法及完成治療認定標準」第6條：「檢察官為
    緩起訴處分前，應得參加戒癮治療被告之同意，並向其說明
    完成戒癮治療應遵守事項後，指定其前往治療機構參加戒癮
    治療」之規定可知，因受戒癮治療者必須自行前往治療機構
    接受戒癮治療並遵守一定事項，一旦違反，其緩起訴處分即
    有可能遭到撤銷，並由檢察官依法繼續偵查或追訴。故如檢
    察官欲依毒品危害防制條例第24條規定，以緩起訴方式替代
    觀察、勒戒時，自應詢問行為人是否同意接受戒癮治療。並
    非反課以檢察官應予聲請法院裁定觀察、勒戒前，告知行為
    人戒癮治療之旨，令其知悉現行法有關機構內外處遇之效果
    差異，而詢問是否接受戒癮治療意願之程序甚明。則本案檢
    察官依其調查結果及相關卷證資料為判斷，自得斟酌被告前
    案並審酌上情後，未為附命戒癮治療之緩起訴處分，而聲請
    原審法院裁定令入勒戒處所施以觀察、勒戒，難認檢察官之
    判斷有違背法令、事實認定有誤或裁量有重大明顯瑕疵之情
    事，其聲請即非無憑。此外，毒品危害防制條例觀察、勒戒
    之規定，係對施用毒品成癮者所為之積極矯治措施之保安處
    分，目的在斷絕施用毒品者對毒品之依賴，屬強制規定，除
    經檢察官審酌個案情形，為附命完成戒癮治療之緩起訴處分
    ，可排除觀察、勒戒之適用外，即應向法院聲請裁定將被告
    送勒戒處所觀察、勒戒，非謂被告不具有「毒品戒癮治療實
    施辦法及完成治療認定標準」所定不適合為戒癮治療之事由
    存在，檢察官即應為附命完成戒癮治療之緩起訴處分，亦無
    課以檢察官有何說明捨「附命戒癮治療之緩起訴處分」，而
    擇定「觀察、勒戒」之裁量義務。況且本件被告有前述毒品
    戒癮治療實施辦法及完成治療認定標準第2條第2項第1款規
    定不適合為戒癮治療之事由存在，被告抗告所執此點尚無理
    由。
　⒋至被告抗告所執檢察官未予被告陳述意見之機會侵害被告聽
    審陳述權利（聽審權）云云。按被告之聽審權雖屬於憲法第
    16條保障人民訴訟權之一（司法院釋字第482號解釋參照）
    ，其內涵包括資訊請求權（請求獲得充分訴訟資訊）、表達
    請求權（請求到場陳述或辯明訴訟上意見）、注意請求權（
    請求注意被告陳述及表達）等項，但並非不得以法律為合理
    、正當規劃或限制，例如：某些案件類型，審理法院不經言
    詞辯論、陳述（即不需當事人到場辯論、陳述），即得逕為
    裁判。具體以言，諸如：刑事訴訟法第222條第1項（即裁定
    ，除因當庭之聲明而為之者，應經訴訟關係人之言詞陳述外
    ，均以書面審理，專據案卷之訴訟資料予以裁定）、第302
    條至第304條（即免訴、不受理及管轄錯誤判決）、第449條
    （即簡易程序判決）等等，即為適例，此乃立法機關自由形
    成的範疇，要屬「立法裁量」權限，並未違反人民訴訟權的
    保障，與憲法尚無牴觸（最高法院107年度台抗字第447號刑
    事裁判要旨參照）。且現行毒品危害防制條例就觀察、勒戒
    之審查程序，尚無被告有聽審權之相關規定，亦即並無課以
    檢察官於聲請觀察、勒戒前，應訊問被告是否同意觀察、勒
    戒之規定，亦未明定法院須經開庭審理程序，始得為觀察、
    勒戒之裁定，此乃立法者考量此類案件本質所為程序上之規
    劃，自不得以檢察官或原審法院未傳喚被告到場陳述意見及
    進行證據之提示調查程序，即指摘書面審理違法。況被告確
    有施用第二級毒品大麻之事實，已然明確，自無再為其他調
    查之必要。
四、綜上所述，原審依檢察官之聲請，以被告施用第二級毒品之
    犯行，堪以認定，依毒品危害防制條例第20條第1項，觀察
    勒戒處分執行條例第3條第1項之規定，裁定將被告送勒戒處
    所觀察、勒戒，其期間不得逾2月，經核並無違誤，抗告意
    旨所辯，為無理由，應予駁回。
據上論斷，應依刑事訴訟法第412 條，裁定如主文。　　
中　　華　　民　　國　　111 　年　　5 　　月　　20　　日
                  刑事第二庭    審判長法  官  陳珍如
                                      法  官  包梅真
                                      法  官  黃裕堯
以上正本證明與原本無異。
不得再抗告。
　　　　　　　　　　　　　　　　　　　書記官  蔡孟芬
中　　華　　民　　國　　111 　年　　5 　　月　　20　　日